ACORDAO-COMPLETO-2406371

ACÓRDÃO 8220/2020 ATA 25/2020 - PRIMEIRA CÂMARA

VISTOS, relatados e discutidos estes autos de tomada de contas especial (TCE) instaurada pelo Fundo Nacional de Desenvolvimento da Educação (FNDE) , em desfavor de Antônio Afrânio Martins Mesquita, ex-prefeito do município de Hidrolândia/CE (gestões 2009-2012) , em razão de prejuízos na aplicação de recursos transferidos no Programa Nacional de Apoio ao Transporte Escolar (Pnate) , no exercício de 2012;
ACORDAM os Ministros do Tribunal de Contas da União, reunidos em sessão da Primeira Câmara, ante as razões expostas pelo Relator, em:
9.1. com fundamento nos arts. 1º, inciso I, 16, inciso III, alíneas "b" e "c", e 19, da Lei 8.443/1992, julgar irregulares as contas de Antônio Afrânio Martins Mesquita, condenando-o ao pagamento das quantias abaixo-listadas, atualizadas monetariamente e acrescidas dos juros de mora devidos, calculados desde as datas de ocorrência indicadas até sua efetiva quitação, na forma da legislação vigente, fixando o prazo de 15 (quinze) dias, a contar do recebimento da notificação, para que seja comprovado, perante este Tribunal, o recolhimento da quantia ao Fundo Nacional de Desenvolvimento da Educação, nos termos do art. 23, inciso III, alínea "a", da referida Lei, c/c o art. 214, inciso III, alínea "a", do Regimento Interno do TCU;
	Data
	Valor Original
 (R$1,00) 

	05/09/2012
	8.057,25

	02/10/2012
	1.132,66

	02/10/2012
	14.166,05

	02/10/2012
	4.499,62

	05/11/2012
	4.499,62

	05/11/2012
	1.132,66

	05/11/2012
	14.166,05

	04/12/2012
	4.499,62

	04/12/2012
	14.166,01

	04/12/2012
	1.132,69

	Total
	67.452,23

9.2. com fundamento no art. 57 da Lei 8.443/1992, aplicar a Antônio Afrânio Martins Mesquita multa no valor de R$ 10.000,00 (dez mil reais) , atualizado monetariamente desde a data do presente acórdão até a do efetivo recolhimento, se for pago após o vencimento, na forma da legislação vigente, fixando o prazo de 15 (quinze) dias, a contar do recebimento da notificação, para que seja comprovado, perante este Tribunal, o recolhimento da quantia ao Tesouro Nacional, nos termos do art. 23, inciso III, alínea "a", da referida Lei, c/c o art. 214, inciso III, alínea "a", do Regimento Interno do TCU;
9.3. com fundamento no art. 26 da Lei 8.443/1992, autorizar, se requerido, o pagamento da importância devida em até 36 (trinta e seis) parcelas mensais e consecutivas, fixando o prazo de 15 (quinze) dias, a contar do recebimento da notificação, para que seja comprovado, perante este Tribunal, o recolhimento da primeira parcela, e de 30 (trinta) dias, a contar da parcela anterior, para que seja comprovado o recolhimento das demais parcelas, devendo incidir sobre cada valor mensal os devidos acréscimos legais, na forma prevista na legislação vigente, além de alertar que a falta de comprovação do recolhimento de qualquer parcela importará no vencimento antecipado do saldo devedor, nos termos do art. 217 do Regimento Interno do TCU;
9.4. com fundamento no art. 28 da Lei 8.443/1992, autorizar, desde logo, a cobrança judicial das dívidas, caso não atendida a notificação;
9.5. com fundamento no art. 16, § 3º, da Lei 8.443/1992, c/c art. 209, § 7º, do Regimento Interno do TCU, remeter cópia deste acórdão à Procuradoria da República no Ceará, para adoção das medidas que entender cabíveis;
9.6. dar ciência deste acórdão ao responsável.

Tomada de contas especial (TCE) instaurada pelo FNDE em desfavor do ex-prefeito do Município de Hidrolândia/CE, em razão de irregularidades na aplicação de recursos federais recebidos pelo município por meio do Programa Nacional de Apoio ao Transporte do Escolar  Fundamental, no exercício de 2012 (PNATE/2012).

Primeira Câmara

Prefeitura Municipal de Hidrolândia - CE.

3. Interessados/Responsáveis:
3.1. Interessado: Fundo Nacional de Desenvolvimento da Educação (00.378.257/0001-81)
3.2. Responsável: Antônio Afrânio Martins Mesquita (XXX.209.173-XX).

13.1. Ministros presentes: Walton Alencar Rodrigues (Presidente), Benjamin Zymler e Bruno Dantas (Relator).
13.2. Ministro-Substituto convocado: Augusto Sherman Cavalcanti.
13.3. Ministro-Substituto presente: Weder de Oliveira.

ACORDAO-COMPLETO-2482151

Acórdão 10679/2021 - Primeira Câmara

ACORDAO-COMPLETO-2515500

Acórdão 18221/2021 - Primeira Câmara

BRUNO DANTAS

Por registrar as principais ocorrências dos autos até o momento, resumindo os fundamentos das peças acostadas, adoto como relatório, com os ajustes necessários, a instrução do auditor da secretaria responsável pela análise do processo (peça 42) , que contou com a anuência do corpo diretivo da unidade (peças 43 e 44) e do Ministério Público junto ao TCU (peça 45) :
"INTRODUÇÃO
1. Trata o presente processo de tomada de contas especial instaurada pelo Fundo Nacional de Desenvolvimento da Educação - FNDE, em desfavor do Sr. Antônio Afrânio Martins Mesquita (CPF XXX.209.173-XX) , ex-Prefeito do Município de Hidrolândia/CE (gestões 2005/2008 e 2009/2012) , em razão de  irregularidade na execução dos recursos repassados ao Município de Hidrolândia/CE, referente ao Programa Nacional de Apoio ao Transporte do Escolar - Fundamental, no exercício de 2012 (PNATE/2012) , cujo prazo final para a apresentação da prestação de contas expirou em 30/4/2013 (peça 23, p. 1) . 
2. O repasse e prestação de contas dos recursos do PNATE/2012 são regidos pela Resolução CD/FNDE nº 12, de 17/03/2011 (peça 23, p. 3, item 2) . 
3. O PNATE/2012 teve por objetivo a transferência, em caráter suplementar, aos estados, ao Distrito Federal e aos municípios, de recursos financeiros destinados a custear a oferta de transporte escolar aos alunos da educação básica pública, residentes em área rural, com o objetivo de garantir o acesso à educação. 
HISTÓRICO
4. Para execução do PNATE/2012, foram repassados ao Município, mediante ordens bancárias, determinados valores conforme a tabela que se segue: 
Programa Nacional de Apoio ao Transporte do Escolar - Fundamental 
 PNATE (peça 23, p. 1/2) .
	Data
	Valor Original
 (R$1,00) 

	30/03/2012
	14.166,05

	30/03/2012
	4.499,62

	30/03/2012
	1.132,66

	26/04/2012
	14.166,05

	26/04/2012
	4.499,62

	26/04/2012
	1.132,66

	15/05/2012
	14.166,05

	15/05/2012
	1.132,66

	15/05/2012
	4.499,62

	28/06/2012
	14.166,05

	28/06/2012
	1.132,66

	28/06/2012
	4.499,62

	31/07/2012
	1.132,66

	31/07/2012
	14.166,05

	31/07/2012
	4.499,62

	31/08/2012
	1.132,66

	31/08/2012
	14.166,05

	31/08/2012
	4.499,62

	28/09/2012
	1.132,66

	28/09/2012
	14.166,05

	28/09/2012
	4.499,62

	31/10/2012
	4.499,62

	31/10/2012
	1.132,66

	31/10/2012
	14.166,05

	30/11/2012
	4.499,62

	30/11/2012
	14.166,01

	30/11/2012
	1.132,69

5. . O prazo para prestar contas encerrou-se em 30/4/2013 (peça 23, p. 1) , e o envio da prestação de contas foi registrado na base de dados do FNDE em 2/4/2013, tempestivamente, pela Prefeita sucessora, Sra. Maria de Fátima Gomes Mourão (gestão 2013/2016) , conforme peça 10.
6. Durante o período de análise das contas do PNATE/2012, o Município de Hidrolândia/CE foi objeto de fiscalização por parte da Controladoria Geral da União (CGU) , no período de 22/10/2012 a 26/10/2012, motivo pelo qual foi emitido o Relatório de Fiscalização n° 37007/2012, que apontou irregularidades na subcontratação total do contrato de transporte escolar,  na utilização de veículos inadequados para o transporte de alunos e na documentação irregular dos condutores utilizados nesse transporte (peça 23, p. 3, item 4) .
7. Por sua vez, o FNDE emitiu Parecer Técnico de Prestação de Contas n° 684/2016-COATE/CGAME/DIRAE, em 9/3/2017, indicando reprovação das contas, sob o aspecto da execução física (peça 11) . 
8. Assim, após análise da documentação a título de prestação de contas, das constatações da CGU e do Parecer de Execução Física, o FNDE emitiu o Parecer n° 1172/2017-DAESP/COPRA/CCCAP/DIFIN/FNDE/MEC, que concluiu pela aprovação parcial com ressalvas da prestação de contas, e impugnou o valor de R$ 178.188,29.
9. Por meio do Ofício nº 9251/2017/DAESP/COPRA/DIFIN-FNDE (peça 13 e AR-peça 14, p.1) , e Ofício nº 9252/2017/DAESP/COPRA/DIFIN-FNDE (peça 13 e AR-peça 14, p.3) , de 22/5/2017, o órgão instaurador notificou a Sra. Iris Moura Oliveira (CPF XXX.790.863-XX) , Prefeita atual (gestão 2017/2020) , e o Sr. Antônio Afrânio Martins Mesquita (CPF XXX.209.173-XX) , ex-Prefeito do Município de Hidrolândia/CE (gestões 2005/2008 e 2009/2012) , respectivamente, acerca do Parecer n° 1172/2017-DAESP/COPRA/CCCAP/DIFIN/FNDE/MEC, requerendo as providências devidas ou a devolução dos aludidos recursos.
10. Após as devidas notificações por meio das quais foi dada a oportunidade dos interessados se manifestarem com relação à irregularidade, o Sr. Antônio Afrânio Martins Mesquita (CPF XXX.209.173-XX) , ex-Prefeito do Município de Hidrolândia/CE (gestões 2005/2008 e 2009/2012) , não apresentou justificativas nem recolheu o valor do débito imputado (peça 23, p. 6, item 12) .
11. Por sua vez, a Sra. Iris Moura Oliveira (CPF XXX.790.863-XX) , Prefeita atual (gestão 2017/2020) , interpôs Representação junto ao Ministério Público Federal e Ação Judicial contra o Sr. Antônio Afrânio Martins Mesquita, ex-Prefeito do Município de Hidrolândia/CE (gestões 2005/2008 e 2009/2012) . A referida documentação foi analisada pela Procuradoria Federal - PROFE, a qual opinou pela adequação do instrumento jurídico utilizado (peça 21) .
12. Diante da não demonstração da boa e regular aplicação dos recursos federais repassados, assim como da não devolução dos recursos, instaurou-se a Tomada de Contas Especial (peça 1) . 
13. Nesse sentido, o Relatório de TCE nº 2/2018 - DIREC/COTCE/CGCAP/DIFIN-FNDE/MEC (peça 23) , concluiu que o prejuízo importaria no valor total dos recursos repassados, o que corresponde ao valor original de R$ 178.188,29, e imputou a responsabilidade ao Sr. Antônio Afrânio Martins Mesquita (CPF XXX.209.173-XX) , ex-Prefeito do Município de Hidrolândia/CE (gestões 2005/2008 e 2009/2012) , uma vez que o mesmo era a pessoa responsável pela gestão dos recursos federais recebidos por meio do PNATE/2012 e, no entanto, não tomou as medidas para a correta execução dos recursos, sendo, portanto, o responsável pelo prejuízo apurado nesta Tomada de Contas Especial.
14. O fundamento para a instauração da tomada de contas especial, conforme apontado no Relatório de TCE (peça 23, p. 3, item 6.) foi a subcontratação total do contrato de transporte escolar da rede de ensino básico do Município de Hidrolândia/CE.
15. O Relatório de Auditoria 1055/2018 da Controladoria-Geral da União (peça 24) , chegou às mesmas conclusões. Adicionalmente, após serem emitidos o Certificado de Auditoria, o Parecer do Dirigente de Controle Interno e o Pronunciamento Ministerial (peças 25, 26 e 27, respectivamente) , o processo foi remetido a este Tribunal.
16. Na instrução preliminar (peça 30) , analisando-se os documentos dos autos, concluiu-se pela necessidade de realização de citação e audiência do Sr. Antônio Afrânio Martins Mesquita, ex-Prefeito do Município de Hidrolândia/CE (gestões 2005/2008 e 2009/2012) .
Ocorrência: não comprovação da boa e regular aplicação dos recursos federais repassados ao Município de Hidrolândia/CE, recebidos à conta do PNATE/2012, em razão de subcontratação total do objeto, em desacordo com o contrato;
Conduta: não demonstrou a boa e regular aplicação dos recursos recebidos à conta do Programa Nacional de Apoio ao Transporte do Escolar (PNATE 2012) , no ano de 2012, deixando de atender a cláusula segunda do contrato que define o seu objeto, uma vez que permitiu a subcontratação total do contrato de transporte escolar, resultando em grave infração à norma legal e prática antieconômica de que resultou dano ao erário.
17. Em cumprimento ao pronunciamento da unidade técnica (peça 32) , foi efetuada a citação do responsável, como abaixo delineado:
	Ofício
	Data de Recebimento do Ofício
	Nome do Recebedor do Ofício
	Observação
	Fim do Prazo para defesa

	Ofício 2880/2019-TCU/Secex-TCE (peça 34) 
	11/6/2019 (AR-peça 35) 
	Alex Souza Silva
	Ofício recebido no endereço do responsável-pesquisa de endereço no Sistema da Receita Federal (peça 33) .
	26/6/2019

18. Em 25/6/2019, o responsável apresentou procuração de seu causídico representante (peça 37) e respectivas alegações de defesa (peça 36) , cuja análise será procedida em seguida.
EXAME TÉCNICO
Alegações de defesa
19. No dizer do responsável, que se manifestou mediante petição de seu bastante procurador, nunca fora o gestor e o ordenador de despesas do transporte escolar em Hidrolândia/CE, sendo que, desta forma, é parte ilegítima para ser demandado nesta tomada de contas especial. Mesmo tendo estado à frente da administração do Município de Hidrolândia/CE (gestões 2005/2008 e 2009/2012) , o responsável não atuou como ordenador de despesas e não geriu quaisquer gastos da respectiva pasta (aqui a educação) e, via de consequência, do transporte escolar, eis que jamais deixou de exercer a função de Chefe de Governo, não podendo assim ser responsabilizado por sua gestão (peça 36, p. 3) .
20. Continuou aduzindo que o Município de Hidrolândia adotou, na forma prevista na Lei nº 4.320/64, o sistema de Contas de Governo, de responsabilidade do Chefe do Executivo, e de Contas de Gestão, de reponsabilidade dos Secretários Municipais e demais ordenadores de despesas, consubstanciado no Decreto Municipal nº 001/2007, de 2/1/2007 (peça 36, p. 59/61) . 
21. Assim, foi delegada a gestão e a ordenação de despesas dos recursos do FNDE em Hidrolândia, no exercício de 2012, a ordenadores específicos, conforme Portarias de Nomeação em anexo (peça 36, p. 68/71) , que desde sua vigência assumiram a responsabilidade temporária como delegatários e, em consequência, as obrigações decorrentes do cargo, a da prestação de contas administrativa e a responsabilidade cível e criminal (peça 36, p. 3) .
O Decreto n°. 001/2007, de 02 de janeiro de 2007, em seus arts. 1º, 40 e 5º, estatui que, in verbis: 
'Art. 1° - Ordenador de despesas é toda e qualquer autoridade administrativa de cujos atos resultem em emissão de empenho, liquidação ou autorização de pagamento 
[...]
Art. 40 - A delegação de competência conferida aos ordenadores de despesas dos Fundos Especiais e para as secretarias integrantes do FAG, contempla as seguintes atribuições: 
I - Autorizar a realização de despesa, determinando a emissão de empenho e a liquidação de despesa; 
II - Determinar a realização de licitação, inexigibilidade ou dispensa, adjudicar e homologar os referidos atos, observando as normas legais pertinentes; 
III - Requisitar suprimento de fundos; 
IV - Assinar correspondências de interesse de sua pasta; 
VI - Assinar os relatórios contábeis e gerenciais de sua pasta; e 
VII - Assinar a prestação de contas de sua responsabilidade e encaminhá-las ao Tribunal de Contas dos Municípios do Estado do Ceará (TCM) , nos termos da Instrução Normativa de n°. 03/1997, do TCM. 
[...]
Art. 50 - Os seguintes Fundos de Gestão: Fundo Municipal de Saúde (FMS) , terá como ordenador de despesas o Secretário de Saúde; Fundo Municipal de Educação (FME) e o Fundo de Desenvolvimento da Educação Básica (FUNDEB) , terão como ordenador o Secretário de Educação; Fundo Municipal de Assistência Social (FMAS) , terá como ordenador o Secretário de Assistência Social e o Fundo de Administração Geral (FAG) , terá como ordenador o Secretário de Finanças. 
Parágrafo Único - Os ordenadores de despesas ficarão responsáveis pela elaboração mensal de balancetes, relatórios gerenciais e pelas prestações de contas anuais, denominadas contas de gestão, que deverão ser remetidas ã Contabilidade Geral do Município até 15 de janeiro do ano subsequente, para efeito de consolidação do Balanço Geral do Município' (peça 36, p. 4) .
22. Quanto à primeira irregularidade (subcontratação total) , o responsável alegou que não houve subcontratação dos serviços de transporte escolar. Considerou que o objeto do contrato firmado mediante a licitação era a execução do serviço de transporte escolar de alunos. Tal serviço fora realizado com o devido êxito por parte da licitante contratada, segundo o defendente. Para tanto, a empresa vencedora deveria ter, por óbvio, a disponibilidade dos veículos necessários para a prestação do serviço, o que de fato ocorreu. Todavia, não importava à administração municipal se os veículos ofertados pela contratada eram ou não de propriedade desta. Noutro giro, o que verdadeiramente interessava ao ente público contratante é se o serviço fora executado diretamente pela empresa contratada, assumindo, assim, todas as obrigações e encargos decorrentes do contrato celebrado, como ocorrido na espécie (peça 36, p.10) .
23. Prosseguiu asseverando que o próprio Estatuto Federal de Licitações, em seu art. 30, § 6º, veda a exigência de propriedade por parte da contratada, exigindo apenas a disponibilidade dos equipamentos suficientes para a execução do objeto. Mesmo que os veículos não sejam de propriedade da contratada, isto, por si só, não caracteriza a figura da subcontratação, tendo em vista que o serviço de transporte escolar fora prestado diretamente pela empresa contratada, assumindo, por conseguinte, todas as obrigações e encargos inerentes ao termo contratual avençado. Neste caso, continuou afirmando que a empresa licitada executou integralmente o objeto contratual, cobrindo todas as rotas licitadas, tendo a gestão municipal sempre atuado visando à melhoria do serviço de transportes escolar prestado em Hidrolândia, não tendo ocorrido nenhuma ilicitude (peça 36, p.10) .
24. Além disso, o defendente asseverou que seria mera suposição a afirmação que o fato da empresa contratada não deter, em sua propriedade, todos os veículos para a prestação do serviço de transporte escolar (ter que locar com terceiros) , causou qualquer prejuízo aos cofres públicos. Segundo ele, os valores contratados para a prestação de serviço de transporte escolar estavam de acordo com os praticados no mercado e estimados pela Administração Municipal, e o serviço foi prestado de modo eficiente pelo contratado (peça 36, p. 13) .
25. Continuando em sua defesa, em relação ao pagamento denominado 'taxa de administração' à empresa contratada C&G Transportes e Construções LTDA, ocasionando suposto prejuízo ao erário, afirmou que o certame licitatório foi precedido das devidas pesquisas de preços, conforme determina a Lei n°. 8.666/93, que rege as Licitações e Contratos Públicos, estando ainda dentro do limite de valor orçado pela Administração Municipal, o que demonstra, assim, a ausência de qualquer prejuízo ao erário. Para o responsável, é cediço que o objetivo da pesquisa de preço é verificar a compatibilidade dos preços ofertados com aqueles efetivamente praticados no mercado, conforme preceitua o art. 43, IV, da Lei n°. 8.666/93, garantindo assim a proposta mais vantajosa para a Administração Pública, o que foi observado na espécie (peça 36, p. 13) .
26. Por fim, o defendente teceu comentários a respeito das irregularidades destacadas no Relatório de Fiscalização da CGU no Programa de Sorteios Públicos (que constou dos autos - peça 6, p. 7/10) . Informou-se ali que foram empregados no transporte escolar, no exercício de 2012, veículos com mais de 20 anos de fabricação, além de motoristas com habilitação de categoria inferior não exigida pelo Código Nacional de Trânsito. Segundo o defendente, nunca houve qualquer acidente ou incidente no que tange a prestação do serviço de transporte escolar. Continuou afirmando que o transporte de alunos fora realizado com a devida regularidade e zelo, contemplando todos os trechos programados, atendendo a rede de ensino municipal, estadual e até universitária, concorrendo para o fiel cumprimento do calendário letivo, evitando, inclusive, a evasão escolar, o que redundaria em prejuízos indesejáveis para os estudantes (peça 36, p. 14) .
27. Finalizou sua defesa sustentando que o Município não dispunha e ainda não dispõe de um sistema de transporte escolar nos moldes impostos pelo ordenamento jurídico, todavia, tal situação não poderia ser imputada ao ex-gestor, uma vez que é diante desse quadro de dificuldades geográficas e orçamentárias que se deu e ainda se dá o transporte de alunos naquela localidade, não podendo assim ser injustamente acusado o ex-prefeito municipal da irregularidade em lide (peça 36, p. 15) .
Análise da defesa
28. Conforme destacado anteriormente no Relatório de TCE (peça 23, p. 3, item 6.) , o fundamento para a instauração da tomada de contas especial foi a subcontratação total do contrato de transporte escolar da rede de ensino básico do Município de Hidrolândia/CE. Desta feita, examinaremos apenas as alegações que se referem a essa irregularidade, deixando de manifestar opinião sobre as demais (parágrafos 26 e 27) , visto não terem fundamento para a instauração pelo FNDE e não haverem concorrido para formação do débito.
29. O responsável, Sr. Antônio Afrânio Martins Mesquita, ex-Prefeito do Município de Hidrolândia/CE (gestões 2005/2008 e 2009/2012) , por meio de seu bastante procurador e através dos documentos anexos a sua defesa (peça 36, p. 68/71) , certificou haver delegado competência aos Secretários de Educação as responsabilidades pela gestão e ordenação de despesas em nome do Município, baseando-se na disciplina formulada mediante o Decreto Municipal nº 001/2007, de 2/1/2007, o qual se fundou na Lei nº 4.320/64. 
30. No tocante a essa matéria, a jurisprudência do TCU é firme no sentido de imputar a responsabilidade pessoal ao gestor pela comprovação da boa e regular aplicação dos recursos federais recebidos mediante convênio ou instrumentos congêneres, submetendo-se todo aquele que administra recursos públicos ao dever constitucional e legal de demonstrar o correto emprego dos valores federais, nos termos do parágrafo único do art. 70 da Constituição de 1988 e do art. 93 do Decreto-Lei nº 200, de 25 de fevereiro de 1967 (Acórdãos 225/2000, 27/2004, 1.569/2007, da 2ª Câmara; e Acórdãos 11/1997, 1.659/2006 e 59/2009, do Plenário) .
31. Adicionalmente, este Tribunal também entende que o dever de prestar de contas é pessoal, cabendo ao responsável a obrigação de certificar-se de seu cumprimento, mesmo na hipótese de ter delegado a tarefa a outrem, sendo que a eventual delegação de tarefas acessórias ao dever de prestar contas não abrange a responsabilidade pela prestação de contas e pela consequente obrigação de comprovar a boa e regular aplicação dos recursos federais recebidos, as quais, por princípio, são indelegáveis (Acórdão 8662/2013-TCU-Primeira Câmara) .
32. Além do mais, o entendimento majoritário desta Corte é no sentido de que 'o instrumento da delegação de competência não retira a responsabilidade de quem delega' (Acórdão 476/2008-TCU-Plenário, Acórdão 296/2011-TCU-Segunda Câmara e Acórdão 894/2009-TCU-Primeira Câmara) . Logo, nos casos dos prefeitos municipais, a regra geral adotada por este Tribunal é a de responsabilização pessoal do prefeito, pois ainda que a execução dos recursos seja conduzida por auxiliares vinculados ao gabinete do chefe do executivo municipal, a condição de agente político não afasta a responsabilidade do prefeito, que pode responder por culpa in vigilando (Acórdão 3161/2016-TCU-Plenário) .
33. Em particular, como exceção que vem sendo admitida em algumas situações na jurisprudência recente deste Tribunal, deve-se mencionar o caso em que o afastamento da responsabilidade do prefeito pela utilização dos recursos transferidos se deu em razão de os atos de gestão do convênio terem sido praticados por secretário municipal, conforme competência específica prevista em lei municipal, e não em decreto municipal, de acordo com o que se observa nos julgados a seguir:
'A comprovação de que os atos de gestão do convênio foram praticados por secretário municipal, conforme competência prevista em lei municipal, afasta a responsabilidade do prefeito pela utilização dos recursos transferidos, mesmo que, na condição de agente político, figure como signatário do ajuste.' (Acórdão 563/2019-TCU-Segunda Câmara, Revisor: Ministro-Substituto Weder de Oliveira) .
'A comprovação de que todos os atos de gestão e controle do convênio foram praticados por secretário municipal, conforme delegação de competência prevista em lei municipal, afasta a responsabilidade do prefeito pela utilização dos recursos transferidos, mesmo que, na condição de agente político, figure como signatário do ajuste.' (Acórdão 7304/2013-TCU-Primeira Câmara, Relator: Ministro-Substituto Augusto Sherman) .
34. Especificamente no que tange aos fundamentos do primeiro e mais recente acórdão mencionado no item anterior, cabe destacar um excerto do Voto Revisor do Ministro-Substituto Weder de Oliveira no qual ele esclarece a posição vencedora naquele julgamento, no sentido de que não haveria propriamente uma delegação de competência, mas sim uma atribuição legislativa de competência aos secretários municipais por meio de uma disposição expressa por meio de uma lei municipal:
'O gestor, a quem a legislação e a jurisprudência desta Corte de Contas atribuem responsabilidade pela comprovação da boa e regular aplicação dos recursos federais, não se confunde, necessariamente, com o chefe do executivo, mas se refere àquele que detém a competência legal para administrar e gerir os recursos.
Assim, no caso concreto, considero que a competência para gerir o convênio e a responsabilidade pelos recursos repassados recaem sobre a então titular da Secretaria de Desenvolvimento Social de Caucaia, Lúcia Macedo Sales, ante expressa disposição legislativa nesse sentido e os diversos documentos juntados aos autos.
35. Portanto, não merece ser acatada a alegação de que teria restado caracterizada a ilegitimidade passiva do responsável em função de ter havido delegação de competência mediante a edição de decretos municipais pelo ex-prefeito para nomear os sucessivos ocupantes do cargo de Secretário Municipal de Educação, e não por meio de uma lei municipal específica.
36. Relativamente à irregularidade descrita como subcontratação total do contrato de transporte escolar da rede de ensino básico do Município de Hidrolândia/CE, de acordo com o apurado e registrado no Relatório 37007/CGU, houve a subcontratação total do contrato decorrente do Pregão Presencial nº 2801.01/2012, possibilidade não prevista no edital nem no contrato firmado pela G&C Transportes e Construções LTDA. e a Prefeitura de Hidrolância/CE, tampouco amparada na legislação aplicável à espécie (peça 6, p. 7/9) .
37. Neste caso, a subcontratação total do objeto, em que se evidencia a mera colocação de interposto entre a administração pública contratante e os verdadeiros prestadores dos serviços constitui grave infração à norma legal (arts. 72, caput, e 78, inciso VI, da Lei 8.666/1993) , conforme jurisprudência pacífica deste Tribunal, ressaltando-se que tal hipótese não pode sequer ser prevista em contratos e editais, por configurar burla à licitação (Decisões 420/2002 e 645/2002, do Plenário, e Acórdão 396/2003-TCU-Plenário e 127/2007-TCU-2ª Câmara e 2699/2013 - TCU - Plenário) . 
38. Igualmente assentada na jurisprudência é a compreensão de que a subcontratação integral do objeto a terceiros caracteriza prejuízo ao erário, o qual corresponde à diferença entre os pagamentos recebidos pela empresa contratada e os valores por ela pagos na subcontratação integral.
39. A irregularidade atribuída ao Sr. Antônio Afrânio Martins Mesquita, ex-Prefeito do Município de Hidrolândia/CE (gestões 2005/2008 e 2009/2012) , como dito, se refere à subcontratação integral do objeto pactuado (serviços de transporte escolar) , sem a devida autorização pela via editalícia e sem que restasse caracterizada qualquer atividade relevante de coordenação, controle ou fiscalização sobre os subcontratados por parte da empresa subcontratante, contrariando os princípios constitucionais da moralidade e da eficiência (art. 37, caput, da Constituição Federal) , o princípio da supremacia do interesse público, o dever geral de licitar (art. 37, XXI, da Constituição) , os arts. 2°, 72 e 78, inciso VI, da Lei 8.666/1993, o art. 15, § 1º da Resolução CD/FNDE 14/2009, e a jurisprudência pacífica do TCU.
40. A transferência da execução de parte das atividades a terceiros tem caráter acessório e complementar, jamais por meio de repasse integral da execução das ações ajustadas pelo contrato para outros estranhos a este, sob pena de desfigurar o processo de escolha da contratada. Desde que parcial, a subcontratação é admissível, se houver motivação e interesse da Administração. 
41. Segundo leciona Marçal Justen Filho (in Comentários à Lei de Licitações e Contratos Administrativos, 16ª edição, p. 1072/1073) , a execução da prestação de serviços pelo próprio contratado não se impõe como exigência meramente subjetiva da Administração, mas decorre logicamente do procedimento seletivo. Portanto, o que interessa à Administração é o recebimento da prestação ofertada na proposta vencedora. A identidade do executante da prestação até pode ser irrelevante, desde que o contratado se responsabilize pela perfeição do adimplemento.
42. De acordo com o Relatório de Fiscalização Relatório 37007/CGU, embora a Prefeitura Municipal de Hidrolândia/CE tenha contratado, com recursos do Pnate, serviços de transporte escolar para alunos do ensino básico, a contratada não possuía frota de veículos que pudesse atender o objeto ajustado. Para tanto, de acordo com o mencionado Relatório, sublocou 100% da prestação dos serviços de transporte. 
43. Desse modo, resta evidente, no presente caso, a colocação de pessoa interposta entre a administração pública contratante e as pessoas efetivamente executoras com a finalidade de auferir ganhos claramente desnecessários, por meio de taxas de administração. 
44. Neste Tribunal, a jurisprudência segue na linha de que não pode ser admitida a subcontratação integral, em contratos administrativos (entre outros, os Acórdão 774/2007-TCU-Plenário, relator Min. Subst. Augusto Sherman Cavalcanti; 8.657/2011 - 2ª Câmara, relator Min. Subst. André de Carvalho) , sendo possível a subcontratação parcial e, ainda assim, quando não se mostrar viável sob a ótica técnico-econômica a execução integral do objeto por parte da contratada e desde que tenha havido autorização formal do ente contratante (Acórdãos 774/2007 e 3.378/2012, ambos do Plenário, relatados, respectivamente, pelo Min. Subst. Augusto Sherman Cavalcanti e pelo Min. José Jorge; 1.151/2011 - 2ª Câmara, também da relatoria do Min. José Jorge, entre outros julgados) . 
45. Por fim, vislumbrou-se que a subcontratação total dos serviços revelou a natureza apenas intermediadora da G&C Transportes e Construções LTDA., como interposta pessoa na aludida contratação, e os serviços foram executados em desacordo com a cláusula segunda que definiu que o objeto do contrato era 'a prestação de serviços de transporte escolar, para transportes dos alunos da rede de ensino fundamental e médio', sem nenhuma previsão de outra cláusula autorizando a subcontratação (peça 6, p.8, primeiro parágrafo) . Assim, restou afastada qualquer possibilidade de acolhimento da defesa e evidenciou a liquidez e a certeza do dano ao erário pela vultosa diferença entre o valor contratado pelo referido município e o valor pago às subcontratadas (peça 6, p. 9) .
46. Deve-se também destacar que o débito constituído nesta tomada de contas especial teve por base a Tabela 2, elaborada pela CGU (peça 6, p. 9) , na qual apurou-se a diferença/prejuízo de R$ 240.017,52 entre o somatório dos valores pagos à contratada e os valores pagos aos subcontratados. 
47. No entanto, referido valor incluiu em seu montante as receitas oriundas do Fundeb (peça 6, p. 9) , cuja apuração refoge à verificação da regularidade dos recursos repassados por força do PNATE/2012. Como o valor do débito é maior que o repasse recebido pelo Município por meio do programa em tela, entende-se que se deve cobrar do responsável o quantum recebido do repassador (R$ 178.188,29) , proporcionalmente ao total pago pelo contrato em 2012 (R$ 634.053,31) , pois, o restante deste total pago foi coberto pelos recursos do Fundeb. Assim a proporção é apurada mediante o quociente R$ 178.188,29 ÷ R$ 634.053,31 = 0,2810. Multiplicando esse quociente pelo valor atribuído como prejuízo em 2012 (R$ 240.017,52 - peça 6, p. 9 e parágrafo 46 retro) tem-se R$ 67.452,23. 
48. Destarte, este é o valor que ora atribuímos como dano ao erário federal à conta do PNATE/2012 - R$ 67.452,23. É escusado efetuar nova citação do responsável em virtude de que a mudança de metodologia de apuração do débito foi-lhe benéfica, devendo-se prosseguir com o processo. 
49. Para fins de atualização do dano, tomar-se-á as parcelas transferidas pelo repassador mais recentes até inteirar o valor apurado, como se verá no respectivo item de proposta de encaminhamento.
50. Vencida a análise da defesa, vale ressaltar que a pretensão punitiva do TCU, conforme Acórdão 1441/2016-TCU-Plenário, que uniformizou a jurisprudência acerca dessa questão, subordina-se ao prazo geral de prescrição indicado no art. 205 do Código Civil, que é de 10 anos, contado da data de ocorrência da irregularidade sancionada, nos termos do art. 189 do Código Civil, sendo este prazo interrompido pelo ato que ordenar a citação, a audiência ou a oitiva do responsável. No caso em exame, não ocorreu a prescrição, uma vez que a liberação a primeira parcela dos recursos ocorreu em 30/3/2012 e o ato de ordenação da citação ocorreu em 16/5/2019.
51. Outrossim, importa mencionar que a jurisprudência pacífica nesta Corte é no sentido da imprescritibilidade das ações de ressarcimento ao erário (Súmula-TCU 282) . Dessa forma, identificado dano ao erário, deve-se instaurar e julgar o processo de tomada de contas especial para responsabilizar seus agentes causadores, respeitando o direito ao contraditório e à ampla defesa, independentemente de quando ocorreram os atos impugnados.
CONCLUSÃO
52. A partir dos elementos constantes dos autos, foi possível verificar que os recursos repassados ao Município por conta do PNATE/2012, ocorreu na gestão do Sr. Antônio Afrânio Martins Mesquita (CPF XXX.209.173-XX) , ex-Prefeito do Município de Hidrolândia/CE (gestões 2005/2008 e 2009/2012) e que o responsável não afastou a irregularidade apontada como causador do débito.
53. Como restou caracterizada a ocorrência de irregularidades na prestação de contas, também se verificou a não comprovação da boa e regular aplicação dos recursos objeto deste processo. Nesse diapasão, convém salientar que é pacífica a jurisprudência deste Tribunal no sentido de que compete ao gestor o ônus de provar a aplicação regular dos recursos que lhe foram confiados (vide Acórdão 974/2018-TCU-Plenário (Relator Bruno Dantas) , 511/2018-Plenário (Relator Aroldo Cedraz) , 3875/2018-Primeira Câmara (Relator Vital Do Rêgo) , 1983/2018-Primeira Câmara (Relator Bruno Dantas) , 1294/2018-Primeira Câmara (Relator Bruno Dantas) , 3200/2018-Segunda Câmara (Relator Aroldo Cedraz) , 2512/2018-Segunda Câmara (Relator Aroldo Cedraz) , 2384/2018-Segunda Câmara (Relator José Múcio Monteiro) , 2014/2018-Segunda Câmara (Relator Aroldo Cedraz) , 901/2018-Segunda Câmara (Relator José Múcio Monteiro) , entre outros.
PROPOSTA DE ENCAMINHAMENTO
54. Diante do exposto, submetemos os autos à consideração superior, propondo ao Tribunal:
a) rejeitar as alegações de defesa do Sr. Antonio Afrânio Martins Mesquita (CPF XXX.209.173-XX) , ex-Prefeito do Município de Hidrolândia/CE (gestões 2005/2008 e 2009/2012) ;
b) julgar irregulares, nos termos dos arts. 1º, inciso I, 16, inciso III, alínea 'c', § 2º, da Lei 8.443/92 c/c os arts. 19 e 23, inciso III, da mesma Lei, e com arts. 1º, inciso I, 209, inciso III, 210 e 214, inciso III, do Regimento Interno/TCU, as contas do Sr. Antonio Afrânio Martins Mesquita (CPF XXX.209.173-XX) , ex-Prefeito do Município de Hidrolância/CE, condenando-o ao pagamento das importâncias a seguir especificadas, atualizadas monetariamente e acrescidas dos juros de mora, calculadas a partir da data discriminada até a data da efetiva quitação do débito, fixando-lhe o prazo de quinze dias, para que comprove, perante o Tribunal, o recolhimento das referidas quantias aos cofres do Fundo Nacional de Desenvolvimento da Educação, nos termos do art. 23, inciso III, alínea 'a', da citada lei;
Programa Nacional de Apoio ao Transporte do Escolar - Fundamental  
PNATE (peça 23, p. 3/4, item 6) .
	Data
	Valor Original
 (R$1,00) 

	05/09/2012
	8.057,25

	02/10/2012
	1.132,66

	02/10/2012
	14.166,05

	02/10/2012
	4.499,62

	05/11/2012
	4.499,62

	05/11/2012
	1.132,66

	05/11/2012
	14.166,05

	04/12/2012
	4.499,62

	04/12/2012
	14.166,01

	04/12/2012
	1.132,69

	Total
	67.452,23

Valor atualizado monetariamente (sem juros) , até 23/3/2020:  R$ 113.294,19 (peça 41) .
c) aplicar ao Sr. Antonio Afrânio Martins Mesquita (CPF XXX.209.173-XX) , a multa prevista no art. 57 da Lei 8.443/92 c/c o art. 267 do RI/TCU, fixando-lhe o prazo de quinze dias, a contar da notificação, para que comprove, perante o Tribunal (art. 214, III, a, do Regimento Interno do TCU) , o recolhimento da dívida aos cofres do Tesouro Nacional, atualizada monetariamente desde a data do acórdão que vier a ser proferido por este Tribunal até a do efetivo recolhimento, se paga após o vencimento, na forma da legislação em vigor;
d) autorizar, desde logo, a cobrança judicial das dívidas, caso não atendidas a (s) notificação (ões) , na forma do disposto no art. 28, inciso II, da Lei nº 8.443/92;
e) autorizar também, desde logo, se requerido, com fundamento no art. 28, inciso I, da Lei 8.443, de 1992 c/c o art. 217, §§ 1º e 2º do Regimento Interno, o parcelamento da (s) dívida (s) em até 36 parcelas, incidindo sobre cada parcela, corrigida monetariamente, os correspondentes acréscimos legais fixando- lhe o prazo de quinze dias, a contar do recebimento da notificação, para comprovar perante o Tribunal o recolhimento da primeira parcela, e de trinta dias, a contar da parcela anterior, para comprovar os recolhimentos das demais parcelas, devendo incidir sobre cada valor mensal, atualizado monetariamente, os juros de mora devidos, no caso do débito, na forma prevista na legislação em vigor, alertando os responsáveis de que a falta de comprovação do recolhimento de qualquer parcela importará o vencimento antecipado do saldo devedor, nos termos do § 2º do art. 217 do Regimento Interno deste Tribunal;
g) enviar cópia do Acórdão a ser prolatado, bem como do Relatório e do Voto que o fundamentarem ao Procuradoria da República no Estado do Ceará, nos termos do § 3º do art. 16 da Lei 8.443/1992 c/c o § 7º do art. 209 do Regimento Interno do TCU, para adoção das medidas cabíveis;
h) enviar cópia do Acórdão que vier a ser proferido ao Fundo Nacional de Desenvolvimento da Educação e aos responsáveis, para ciência, informando que a presente deliberação, acompanhada do Relatório e do Voto que a fundamenta, está disponível para a consulta no endereço www.tcu.gov.br/acordaos, além de esclarecer que, caso requerido, o TCU poderá fornecer sem custos as correspondentes cópias, de forma impressa."
É o relatório.

8.1. Raimundo Augusto Fernandes Neto (6615/OAB-CE) e outros, representando Antônio Afrânio Martins Mesquita.

Procurador Sergio Ricardo Costa Caribé.

TOMADA DE CONTAS ESPECIAL. FUNDO NACIONAL DE DESENVOLVIMENTO DA EDUCAÇÃO. PREFEITURA MUNICIPAL DE HIDROLÂNDIA/CE. PROGRAMA NACIONAL DE APOIO AO TRANSPORTE ESCOLAR (PNATE) 2012. FISCALIZAÇÃO DA CGU. DÉBITO DECORRENTE DE SUBCONTRATAÇÃO INTEGRAL DOS SERVIÇOS PELA EMPRESA CONTRATADA. CITAÇÃO DO PREFEITO. ALEGAÇÃO DE ILEGITIMIDADE PASSIVA POR TER DELEGADO AS ATRIBUIÇÕES AO SECRETÁRIO DE TRANSPORTES E DE AUSÊNCIA DE IRREGULARIDADE. NÃO ACOLHIMENTO. CONTAS IRREGULARES. DÉBITO. MULTA. A delegação interna, por meio de decreto ou instrumentos infralegais, de atividades administrativas em prefeituras para a execução de despesas custeadas com recursos públicos federais não retira do agente político a responsabilidade sobre a regular aplicação dos recursos, conforme jurisprudência predominante desta Corte.

TOMADA DE CONTAS ESPECIAL (TCE)

Secretaria de Controle Externo de Tomada de Contas Especial (SecexTCE).

Cuidam os autos de tomada de contas especial (TCE) instaurada pelo Fundo Nacional de Desenvolvimento da Educação (FNDE) , em desfavor de Antônio Afrânio Martins Mesquita, ex-prefeito do município de Hidrolândia/CE (gestões 2009-2012) , em razão de prejuízo gerado ao erário pela subcontratação integral dos serviços de transporte escolar pela empresa contratada pela prefeitura no âmbito do Programa Nacional de Apoio ao Transporte Escolar (Pnate) , no exercício de 2012. 
O referido programa tinha por objeto a "transferência, em caráter suplementar, aos estados, ao Distrito Federal e aos municípios, de recursos financeiros destinados a custear a oferta de transporte escolar aos alunos da educação básica pública, residentes em área rural, com o objetivo de garantir o acesso à educação", em conformidade com a Resolução CD/FNDE 12, de 17/3/2011. 
Durante o período de análise das contas do PNATE/2012, o Município de Hidrolândia/CE foi objeto de fiscalização por parte da Controladoria-Geral da União (CGU) , no período de 22/10/2012 a 26/10/2012, motivo pelo qual foi emitido o Relatório de Fiscalização n° 37007/2012, que apontou irregularidades na subcontratação total do contrato de transporte escolar,  na utilização de veículos inadequados para o transporte de alunos e na documentação irregular dos condutores utilizados nesse transporte (peça 23, p. 3, item 4) .
No âmbito interno da TCE, o ex-prefeito foi notificado para devolver o valor total dos recursos repassados, corresponde originalmente a R$ 178.188,29.
Remetidos os autos ao TCU, o responsável foi regularmente citado e apresentou tempestivamente suas alegações de defesa à peça 36.
Em suma, alega que não teria legitimidade para responder pelo débito em relevo, pois a gestão dos recursos do PNATE foi delegada ao Secretário Municipal de Educação por meio do Decreto Municipal nº 001/2007, de 2/1/2007 (peça 36, p. 59/61) .
Sustenta, ainda, que não existiria a irregularidade, uma vez que os serviços de transporte não teriam sido subcontratados, mas contratados a empresa que, apesar de não ser proprietária dos veículos, tinha a disponibilidade dos mesmos, bem como que os serviços haviam sido prestados com êxito pela licitante contratada, não importando à administração municipal se os veículos ofertados pela contratada eram ou não de propriedade desta.
A Secretaria de Controle Externo de Tomada de Contas Especial (SecexTCE) examinou a defesa do responsável e entendeu que os argumentos apresentados não eram suficientes para afastar sua responsabilidade. Diminuiu, no entanto, o valor do débito, por considerar que ele seria equivalente à diferença entre o valor pago pela prefeitura à contratada e o valor pago por esta à empresa subcontratada.
Ao final, propôs, com a anuência do Parquet  (peças 42-45) , julgar irregulares as contas do responsável, com fulcro no art. 16, III, c, da Lei 8.443/1992, condenando-o a ressarcir os valores, com os acréscimos legais incidentes a partir das datas de ocorrência, e aplicando-lhe a multa prevista no art. 57 da Lei 8.443/1992. 
Corroboro, na íntegra, a proposta alvitrada pela unidade instrutora, incorporando os seus fundamentos às minhas razões de decidir.
Quanto à responsabilidade do ex-prefeito, cumpre registar que ele estava na titularidade da prefeitura durante toda a execução do contrato e aplicação dos recursos.
Conforme bem registrou SecexTCE, a delegação interna, por meio de decreto ou instrumentos infralegais, de atividades administrativas em prefeituras para a execução de despesas custeadas com recursos públicos federais não retira do agente político a responsabilidade sobre a regular aplicação dos recursos, conforme jurisprudência predominante desta Corte (Acórdão 476/2008-TCU-Plenário, Acórdão 296/2011-TCU-Segunda Câmara e Acórdão 894/2009-TCU-Primeira Câmara, 3121/2015- 1ª Câmara) .
Nos casos de delegação, a regra geral adotada por este Tribunal é a de responsabilização pessoal do prefeito, pois, ainda que a execução dos recursos seja conduzida por auxiliares vinculados ao gabinete do chefe do executivo municipal, a condição de agente político não afasta a responsabilidade do prefeito, que pode responder por culpa in vigilando (Acórdão 3161/2016-TCU-Plenário) .
Há exceção, nesses casos, de acordo com recente recente jurisprudência deste Tribunal, quando os atos de gestão dos recursos são praticados pelo secretário municipal, conforme competência específica prevista em lei municipal, e não em decreto municipal (Acórdão 563/2019-TCU-Segunda Câmara e Acórdão 7304/2013) 
Assim, não merece acolhida o argumento de ilegitimidade levantado pelo responsável.
No que se refere à irregularidade, o Relatório de Fiscalização 37007 da Controladoria-Geral da União apurou que a empresa contratada pela prefeitura para a execução dos serviços de transporte escolar, a G&C Transportes e Construções LTDA., não possuía frota de veículos que pudesse atender o objeto ajustado, subcontratando 100% da prestação dos serviços de transporte a uma outra empresa. 
Vê-se, portanto, que a empresa contratada serviu apenas como intermediária dos serviços.
A situação contraria o art. 72 c/c o art. 78, VI, da Lei 8.666/1992 no sentido de que é vedado ao contratado subcontratar totalmente os serviços, ou parcialmente quando não admitidos no edital ou no contrato, sendo motivo para rescisão contratual
Nesses casos, a jurisprudência deste Tribunal é no sentido de que não é admissível a subcontratação integral nos contratos administrativos (Acórdão 774/2007-TCU-Plenário e 8.657/2011 - 2ª Câmara) , por atentar contra os princípios da economicidade e da eficiência, devendo ser considerado prejuízo a diferença entre o valor pago à contatada e o valor pago à subcontratada.
Em outras palavras, nos recursos transferidos pelo Fundo Nacional de Desenvolvimento da Educação a prefeituras no âmbito do PNATE, a subcontratação integral do objeto pela empresa contratada pela prefeitura a terceiros caracteriza prejuízo ao erário, o qual corresponde à diferença entre os pagamentos recebidos pela empresa contratada e os valores por ela pagos na subcontratação integral.
Diante desses fatos, caracterizados o prejuízo e a responsabilidade do agente, bem como não comprovada a boa-fé do responsável, deve-se proferir julgamento definitivo das contas.
Por fim, acrescento que o julgamento pela irregularidade das contas também deve ter como fundamento legal a alínea "b" do inciso III do art. 16 da Lei 8.443/1992, uma vez que o ato, além de ensejar débito, configurou infração ao art. 72 c/c o art. 78, VI, da Lei 8.443/1992.
Ante o exposto, em consonância com os pareceres uniformes, voto por que o Tribunal adote o Acórdão que ora submeto à deliberação deste Colegiado.
TCU, Sala das Sessões Ministro Luciano Brandão Alves de Souza, em 28 de julho de 2020.
Ministro BRUNO DANTAS 
Relator